---
title: "Proyecto_RNAseq"
author: "Karla Ximena González Platas"
date: "2025-02-05"
output:
  html_document:
    toc: true
    toc_depth: '2'
    df_print: paged
  pdf_document:
    toc: true
    toc_depth: 2
    highlight: tango
    keep_tex: true
subtitle: Análisis de Expresión Diferencial
bibliography: ./export_references.bib
---

## Introducción 
El conjunto de datos analizado en este proyecto se deriva del estudio de Muluhngwi y Klinge (2021), que explora las interacciones regulatorias entre los miembros de la familia miR-29 y los lncRNAs (ARN largos no codificantes) en el contexto de la resistencia a la terapia endocrina. En este estudio, se aplicó el análisis de RNA-seq para investigar la expresión de lncRNAs regulados por miR-29b-1-3p y miR-29a-3p en células de cáncer de mama sensibles a la terapia endocrina (MCF-7) y resistentes a la terapia endocrina (LCC9).
Estas líneas celulares fueron empleadas para estudiar los efectos de la regulación de lncRNAs por los miR-29b-1-3p y miR-29a-3p en la resistencia endocrina del cáncer de mama. Para ello, se realizaron transfecciones en las células MCF-7 y LCC9 con pre-miR-29b-1-3p y pre-miR-29a-3p para evaluar los efectos de su sobreexpresión en la proliferación celular y en la regulación de lncRNAs. Mientras tanto, el uso de anti-miR-29 y un control negativo permitió analizar la inhibición de estos miRNAs.[@Muluhngwi2021]


## Pregunta de investigación

¿Cuáles son los genes diferencialmente expresados entre las células de cáncer de mama sensibles (MCF-7) y resistentes (LCC9) a la terapia endocrina, y cómo se ven afectados por la sobreexpresión e inhibición de miR-29a y miR-29b-1?

## Hipótesis

La sobreexpresión de miR-29a y miR-29b-1 en las células de cáncer de mama sensibles (MCF-7) y resistentes (LCC9) a la terapia endocrina altera la expresión de genes involucrados en la resistencia a los tratamientos.

## Instalación y carga de paquetes

```{r message=FALSE, warning=FALSE}

# Instalar BiocManager si no está instalado
#if (!requireNamespace("BiocManager", quietly = TRUE)) {
#    install.packages("BiocManager")
#}

# Instalar paquetes de Bioconductor
#BiocManager::install(
#    c(
#        "edgeR", 
#        "ExploreModelMatrix",
#        "limma",
#        "recount3", 
#        "SummarizedExperiment", 
#        "GenomicRanges"
#    )
#)

# Instalar paquetes de CRAN
#install.packages(c(
#    "pheatmap", 
#    "patchwork",
#    "RColorBrewer",
#    "cowplot"
#))

## Cargar los paquetes
library("recount3")
library("SummarizedExperiment")
library("GenomicRanges")
library("limma")
library("edgeR")
library("ExploreModelMatrix")
library("cowplot")
library("RColorBrewer")
library("pheatmap")

```

## Selección de Proyecto

```{r}

# Obtener la lista de proyectos disponibles 
human_projects <- available_projects()

# Ver los proyectos disponibles
dim(human_projects)

# Esto nos indica cuántos proyectos están disponibles (número de filas) 
# y cuántas columnas de información se proporcionan para cada proyecto.

# Mostrar las primeras filas para inspeccionar su estructura y contenido
head(human_projects)

# Seleccionar un estudio de interés
human_projects[709, ]

# Filtrar el dataframe para seleccionar un proyecto específico basado en su ID y tipo
project_info <- subset(
  human_projects,
  project == "SRP075398" & project_type == "data_sources"
)

# Mostrar la información del proyecto seleccionado para confirmar que se ha
# filtrado correctamente
project_info

```

```{r}

# Crear un objeto de tipo RangedSummarizedExperiment (RSE) con la información
# a nivel de genes
rse_gene_SRP075398 <- create_rse(project_info)

# Explorar el objeto RSE
rse_gene_SRP075398

## Información sobre el RSE creado
metadata(rse_gene_SRP075398)

## Número de genes y número de muestras
dim(rse_gene_SRP075398)

```

El estudio **SRP075398** se compuso de **18 muestras**, para las cuales tenemos **63,856 genes** en GENCODE v26.
La información específica de la anotación está disponible rowRanges() como se muestra a continuación con la columna gene_id utilizada para identificar genes en cada una de las anotaciones.

```{r}
# Información sobre los genes
rowRanges(rse_gene_SRP075398)
```


## Preparación de los datos 

```{r}

# Convertir las cuentas por nucleotido a cuentas por lectura usando compute_read_counts()
assay(rse_gene_SRP075398, "counts") <- compute_read_counts(rse_gene_SRP075398)

# Inspeccionar la información experimental de cada muestra
rse_gene_SRP075398$sra.sample_attributes[]

# Expandir los atributos en columnas separadas para facilitar su uso
rse_gene_SRP075398 <- expand_sra_attributes(rse_gene_SRP075398)

# Extraer y mostrar las columnas que contienen atributos 
colData(rse_gene_SRP075398)[
  ,
  grepl("^sra_attribute", colnames(colData(rse_gene_SRP075398)))
]

```

```{r}

# Ajustar el tipo de dato de las variables categóricas 

rse_gene_SRP075398$sra_attribute.cell_line <- 
  factor(rse_gene_SRP075398$sra_attribute.cell_line)

rse_gene_SRP075398$sra_attribute.source_name <- 
  factor(tolower(rse_gene_SRP075398$sra_attribute.source_name))

rse_gene_SRP075398$sra_attribute.transfection <-   
  factor(rse_gene_SRP075398$sra_attribute.transfection)

# Resumen estadístico de las variables seleccionadas
summary(as.data.frame(colData(rse_gene_SRP075398)[
    ,
    grepl("^sra_attribute.[cell_line|source_name|transfection]", 
          colnames(colData(rse_gene_SRP075398)))
    ]))

```

```{r}

# Calcular la proporción de lecturas asignadas a genes para evaluar la calidad
# de las muestras

rse_gene_SRP075398$assigned_gene_prop <- 
  rse_gene_SRP075398$recount_qc.gene_fc_count_all.assigned / 
  rse_gene_SRP075398$recount_qc.gene_fc_count_all.total

# Resumen de la nueva variable para identificar si las muestras tienen una 
# asignación adecuada de lecturas (valores cercanos a 1 son indicadores de buena calidad)

summary(rse_gene_SRP075398$assigned_gene_prop)

```

## Filtrar genes de baja expresión

```{r}
# Guardar el objeto original
rse_gene_SRP075398_unfiltered <- rse_gene_SRP075398

# Visualizar la distribución de la proporción de lecturas asignadas a genes en
# cada muestra

hist(rse_gene_SRP075398$assigned_gene_prop, 
     main = "Proporción de lecturas asignadas a genes", 
     xlab = "Proporción asignada", col = "lightblue")

# Verificar si existen muestras de baja calidad antes del filtrado
table(rse_gene_SRP075398$assigned_gene_prop < 0.3)

# Filtrar las muestras con proporción de lecturas asignadas superior a 0.3
rse_gene_SRP075398 <- rse_gene_SRP075398[, rse_gene_SRP075398$assigned_gene_prop > 0.3]

# Crear un objeto DGEList, para el análisis diferencial usando edgeR
dge <- DGEList(counts = assay(rse_gene_SRP075398, "counts"))

# Filtrar genes de baja expresión considerando combinaciones de transfección y
# línea celular
keep <- filterByExpr(dge, group = interaction(
  rse_gene_SRP075398$sra_attribute.transfection, 
  rse_gene_SRP075398$sra_attribute.cell_line
))
rse_gene_SRP075398 <- rse_gene_SRP075398[keep, ]

# Dimensiones finales
dim(rse_gene_SRP075398)

# Porcentaje de genes retenidos
round(nrow(rse_gene_SRP075398) / nrow(rse_gene_SRP075398_unfiltered) * 100, 2)

```

Se descartó los genes de baja expresión porque no contribuyen significativamente a las conclusiones biológicas. De modo que, después del filtrado se obtuvieron **23,741** lo cual representa el **37.18%** de genes retenidos. 

## Normalización de los datos

```{r}

# Crear un objeto DGEList para normalización
dge <- DGEList(
    counts = assay(rse_gene_SRP075398, "counts"),
    genes = rowData(rse_gene_SRP075398)
)

# Normalización TMM
dge <- calcNormFactors(dge)

dge

```


## Determinar el modelo estadístico

```{r}

# Construcción de la matriz de diseño para el modelo lineal.
mod <- model.matrix(
  ~ sra_attribute.cell_line + sra_attribute.transfection + assigned_gene_prop,
  data = colData(rse_gene_SRP075398)
)

# Cada columna representa un coeficiente del modelo
colnames(mod)

# Visualizar la matriz de diseño completa
# Las filas representan muestras, mientras que las columnas son las variables del modelo
mod

```

Es importante mencionar que la línea celular o el tipo de transfección que acompañan a cada variable del modelo son a los que se les otorga el valor de 1, debido a un orden alfabético. Por lo tanto, si la primera columna es "sra_attribute.cell_lineMCF-7", la línea celular correspondiente a MCF-7 tendrá valor de 1 y la línea celular LCC9 de 0.

## Visualizar matriz

```{r}

## Crear las visualizaciones
vd <- ExploreModelMatrix::VisualizeDesign(
    sampleData = colData(rse_gene_SRP075398), # Metadatos de las muestras
    designFormula = ~ sra_attribute.cell_line + sra_attribute.transfection,   
    textSizeFitted = 2
)

cowplot::plot_grid(plotlist = vd$plotlist)

```

sra_attribute.cell_lineMCF-7: Este coeficiente es la diferencia entre la línea celular sensible al tratamiento (MCF-7), contra la línea celular resistente al tratamiento (LCC9), cuando la transfección se mantiene constante. De modo que, representa la diferencia en la respuesta entre la línea celular MCF-7 y la línea celular LCC9.


## Expresión diferencial

```{r}

# Convertir los datos de conteo a valores log2 y ajusta las varianzas para 
# hacerlos aptos para un análisis lineal 

vGene <- voom(dge, mod, plot = TRUE)
```

El método voom estima la relación media-varianza de los recuentos logarítmicos, genera un peso de precisión para cada observación y los ingresa en el flujo de trabajo del análisis bayesiano empírico de Limma. Por lo tanto, este gráfico muestra la relación entre la media y la varianza de los datos de expresión génica en escala log2. En el eje X se observa la expresión promedio de los genes, mientras que el eje Y representa la raíz cuadrada de la desviación estándar. Los genes con baja expresión presentan mayor dispersión, mientras que a niveles altos de expresión la varianza disminuye y se estabiliza. [@Law2014]

```{r}
# Ajuste del modelo lineal y cálculo de estadísticas empíricas de Bayes
eb_results <- eBayes(lmFit(vGene))


# Extraer la tabla de genes diferencialmente expresados.
de_results <- topTable(
    eb_results,
    coef = 2, # Se refiere al coeficiente del segundo término en el modelo
    number = nrow(rse_gene_SRP075398),
    sort.by = "none"
)

# Dimensiones y vista preliminar de los resultados
dim(de_results)

head(de_results)

```
El coeficiente 2 (sra_attribute.cell_lineMCF-7) evalúa la expresión diferencial entre las líneas celulares MCF-7 y LCC9, lo que podría permitir identificar genes relacionados con la resistencia a la terapia endocrina.


```{r}

# Genes diferencialmente expresados con FDR < 5%
table(de_results$adj.P.Val < 0.05)

# Visualizar los resultados estadísticos

plotMA(eb_results, coef = 2)

```

El gráfico generado por la función plotMA() en el análisis de expresión diferencial muestra los resultados estadísticos del contraste entre las líneas celulares MCF-7 y LCC9. En este tipo de gráfico, el eje X representa la expresión promedio en escala logarítmica para cada gen, mientras que el eje Y muestra el cambio logarítmico en la expresión (log2 fold-change) asociado al coeficiente 2 del modelo.La línea horizontal en y = 0 representa genes sin cambios significativos en su expresión.


```{r}
volcanoplot(eb_results, coef = 2, highlight = 3, names = de_results$gene_name)

# Información de los 3 genes más significativos 
de_results[de_results$gene_name %in% c("AMIGO2", "AFAP1L2", "PHLDA1"), ]

```
[AMIGO2 en GeneCards](https://www.genecards.org/cgi-bin/carddisp.pl?gene=AMIGO2&keywords=AMIGO2)

[AFAP1L2 en GeneCards](https://www.genecards.org/cgi-bin/carddisp.pl?gene=AFAP1L2&keywords=AFAP1L2)

[PHLDA1 en GeneCards](https://www.genecards.org/cgi-bin/carddisp.pl?gene=PHLDA1&keywords=PHLDA1)

En el volcanoplot creado los genes más significativos se muestran en la parte superior. Cada punto del gráfico representa un gen. Las diferencias de log 2 entre los grupos se representan en el eje x y las diferencias de log 10 en el valor p se representan en el eje y. Los genes cuya expresión disminuye se ubican a la izquierda del cero en el eje x, mientras que los genes cuya expresión aumenta se ilustran a la derecha del cero. Entonces, el gráfico muestra genes con aumento de expresión en MCF-7 (sensible) a la derecha (en comparación con LCC9), y genes con disminución de expresión en MCF-7 a la izquierda (en comparación con LCC9). 

## Visualizar genes DE

```{r}

# Revisar los top 50 genes diferencialmente expresados

# Extraer valores de los genes de interés
exprs_heatmap <- vGene$E[rank(de_results$adj.P.Val) <= 50, ]

# Crear una tabla con información de las muestras y con nombres de columnas más amigables
df <- as.data.frame(colData(rse_gene_SRP075398)[, c("sra_attribute.cell_line",
                                              "sra_attribute.transfection")])

colnames(df) <- c("Cell_line", "Transfection")

```

```{r}
## Guardemos los IDs de nuestros 50 genes
nombres_originales <- rownames(exprs_heatmap)

## Con match() podemos encontrar cual es cual
rownames(exprs_heatmap) <- rowRanges(rse_gene_SRP075398)$gene_name[
    match(rownames(exprs_heatmap), rowRanges(rse_gene_SRP075398)$gene_id)
]

## Guardar la imagen en un PDF largo para poder ver los nombres de los genes
pdf("pheatmap_con_nombres.pdf", height = 16, useDingbats = FALSE)
pheatmap(
    exprs_heatmap,
    cluster_rows = TRUE,
    cluster_cols = TRUE,
    show_rownames = TRUE,
    show_colnames = FALSE,
    annotation_col = df,
    fontsize_row = 6,
)

dev.off()
```

El heatmap muestra patrones de expresión génica distintos entre las líneas celulares LCC9 (resistente al tratamiento) y MCF-7 (sensible al tratamiento) en respuesta a diferentes transfecciones. En general, se observa una diferencia en la expresión de genes entre ambas líneas celulares. Con respecto a, genes específicos como AMIGO2 se observa una expresión más alta en las células MCF-7 en comparación con las células LCC9, con todos los tipos de miRNAs usados para la transfección. Otros genes como AFAP1L2, PLS3, STAT6, FKBP10 también muestran patrones de expresión interesantes, con niveles más altos en las células LCC9 en comparación con las células MCF-7, especialmente en las muestras transfectadas con Pre-miR-29a y Pre-miR-29b-1.

Por otro lado, PHLDA1 no muestra diferencias tan marcadas en su expresión entre las dos líneas celulares, aunque parece tener una expresión ligeramente más alta en las células MCF-7 en comparación con las células LCC9.

```{r}

# MDS (multidimensional scaling)

## Convertir los grupos de Cell_line a colores
col.group <- df$Cell_line
levels(col.group) <- brewer.pal(nlevels(col.group), "Set2")
col.group <- as.character(col.group)

## MDS por grupos de Cell_line
plotMDS(vGene$E, labels = df$Cell_line, col = col.group)
```

Este gráfico evalúa si las muestras se agrupan según la variable Cell_line, la separación clara entre MCF-7 y LCC9 indica que hay diferencias notables en la expresión génica entre estas líneas celulares.
Esto sugiere que LCC9 y MCF-7 tienen perfiles de expresión distintos, lo que podría estar influenciado por la transfección con miR-29a/b.
Por lo tanto, es posible que los genes regulados por miR-29a/b sean clave en la resistencia a la terapia endocrina.

```{r}

## Convertir Transfection a colores
col.group <- df$Transfection
df$Transfection <- as.factor(df$Transfection) # Asegúrate de que sea un factor
colors <- brewer.pal(nlevels(df$Transfection), "Set2") # Generar paleta de colores
levels(col.group) <- colors # Asignar colores a los niveles
col.group <- as.character(col.group) # Convertir a vector de caracteres

## MDS por grupos de Transfection
plotMDS(vGene$E, labels = df$Transfection, col = col.group, 
        main = "MDS Plot by Transfection", pch = 16)

## Agregar leyenda
legend("center", legend = levels(df$Transfection), fill = unique(col.group),
       title = "Transfection Groups")
```

El gráfico MDS muestra una cierta separación entre los grupos de transfección, donde Anti-miR-29a presenta un perfil distinto en comparación con Pre-miR-29a y Pre-miR-29b-1, que comparten similitudes pero aún muestran cierta dispersión. La dimensión principal (logFC dim 1) captura la mayor variabilidad en la expresión génica, sugiriendo que la transfección tiene un impacto significativo.

## Conclusión

El análisis de expresión diferencial realizado en este proyecto permitió identificar genes relacionados con la resistencia a la terapia endocrina en cáncer de mama. A través de diversas visualizaciones, se evidenciaron diferencias significativas en los perfiles de expresión entre las líneas celulares MCF-7 (sensibles) y LCC9 (resistentes). El heatmap mostró patrones distintivos de expresión génica entre ambas líneas celulares, destacando genes como AMIGO2 con mayor expresión en MCF-7, mientras que AFAP1L2, PLS3, STAT6 y FKBP10 presentaron niveles más altos en LCC9.

Además, los paquetes empleados en este estudio, son herramientas bioinformáticas muy útiles que permiten llevar a cabo un protocolo estándar para el análisis de expresión diferencial que incluye: procesamiento de datos, filtrado de genes, normalización, construcción de modelos y pruebas estadísticas. Por lo que, el conocimiento de este flujo de trabajo es fundamental para cualquier investigador que busca comprender mecanismos moleculares o desarrollar nuevas estrategias terapéuticas.


## Referencias

